【裁判字號】    95,上,53
【裁判日期】    950802
【裁判案由】    遷讓房屋
【裁判全文】
臺灣高等法院高雄分院民事判決            95年度上字第53號
上  訴  人  甲○○○○○○
                      號
                      號
被上訴人    乙○○
訴訟代理人  丁○
            蔡進清律師
上列當事人間請求遷讓房屋事件，上訴人對於民國95年1 月4 日
臺灣屏東地方法院94年度訴字第204 號第一審判決提起上訴，本
院於95年7 月19日言詞辯論終結，判決如下：
    主  文
上訴駁回。
第二審訴訟費用由上訴人負擔。
    事實及理由
一、被上訴人主張：坐落屏東縣佳冬鄉○○段398 地號土地上，
    未辦保存登記建物即門牌號碼同鄉○○村○○路223巷13 號
    2 層樓房（整編前為同村中山路230 之2 號，下稱系爭房屋
    ）係上訴人出資建造而為其所有，嗣於原審81年度執字第26
    96號民事執行事件，經被上訴人之被繼承人藍一鳴承受，並
    經執行法院於民國82年2 月16日發給權利移轉證書，而由藍
    一鳴取得所有權。惟上訴人又於82年9 月23日與藍一鳴簽訂
    房屋買賣契約，約定以總價新臺幣（下同）262 萬元，向藍
    一鳴買受系爭房屋及另一未辦保存登記磚造紅瓦平房（同係
    藍一鳴於前述強制執行程序中所承受），並經藍一鳴交付上
    訴人使用。詎上訴人竟未支付任何價金，經藍一鳴於86年2
    月27日以潮州一支郵局第39號存證信函，定5 日之期限催告
    被告付清全部價金，並表明逾期未履行即解除契約，上訴人
    已於同年3 月1 日收受該存證信函，迄今仍未支付任何價金
    ，則上開房屋買賣契約業經合法解除。再藍一鳴於94年2 月
    3 日死亡，被上訴人為其唯一之繼承人，承受其財產上之一
    切權利義務，爰依繼承及民法第259 條第1 款、第767 條之
    規定，提起本件訴訟，請求擇一為其勝訴之判決，命上訴人
    將系爭房屋遷讓返還等情，並聲明：（一）上訴人應將坐落
    屏東縣佳冬鄉○○段第398 地號土地上，門牌號碼同鄉○○
    村○○路223 巷13號2 層樓房遷讓返還與被上訴人。（二）
    願供擔保，請准假執行之宣告。原審為被上訴人勝訴判決及
    為假執行之宣告。上訴人不服，提起上訴，被上訴人於本院
    答辯聲明：上訴駁回。
二、上訴人則以：系爭房屋固因拍賣而由藍一鳴承受，但上訴人
    又於82年9 月23日以價金262 萬元向藍一鳴買受系爭房屋（
    含另一磚造紅瓦平房），並於繳清價金後二人前往辦妥公證
    ，藍一鳴亦已將系爭房屋交付其占有使用，所有權已再度移
    轉為上訴人所有，被上訴人主張上訴人未繳清價金不實在，
    且上訴人並未曾收受藍一鳴寄發之存證信函，即令為羅信貴
    簽收，但羅信貴根本不住該處，故藍一鳴寄發之存證信函不
    生效力，系爭買賣契約依舊存在，系爭房屋自仍為其所有。
    又91年間上訴人因同情藍一鳴一家人無屋可住，而同意其等
    搬入暫住，惟94年2 月3 日藍一鳴死亡，上訴人因需用系爭
    房屋，已向藍一鳴之家人索回系爭房屋，被上訴人以系爭房
    屋為其繼承取得，請求上訴人遷讓返還系爭房屋，非有理由
    等語，資為抗辯。於本院上訴聲明：（一）原判決廢棄。（
    二）被上訴人在第一審之訴駁回。
三、被上訴人主張系爭房屋為未辦保存登記建物，原係上訴人出
    資建造，嗣於原審法院81年度執字第2696號藍一鳴與上訴人
    間請求清償票款民事執行事件，由藍一鳴承受，並經執行法
    院於82年2 月16日發給權利移轉證書，由藍一鳴取得所有權
    。嗣於82年9 月23日上訴人與藍一鳴簽訂系爭房屋買賣契約
    ，由上訴人再向藍一鳴買受系爭房屋及另一磚造紅瓦平房，
    約定總價262 萬元，然上訴人並未繳清價金，經藍一鳴於生
    前即86年2 月27日以存證信函催告上訴人應於5 日內繳清價
    金，逾期即解除系爭房屋買賣契約，然上訴人迄未付清價金
    ，原簽訂買賣契約業經解除，上訴人即應負返還系爭房屋之
    義務，而被上訴人為藍一鳴唯一繼承人，自得依繼承及民法
    第259 條第1 款及第767 條規定，擇一請求上訴人返還系爭
    房屋等情，業經其提出原審核發不動產權利移轉證書、民事
    執行處證明書、戶籍謄本、土地登記簿謄本、建築改良物登
    記簿謄本、存證信函、回執聯、原審94年3 月17日屏院木家
    定字第94繼字第186號函（原審卷6至17頁、40至42頁、83頁
    ）、上訴人提出房屋買賣契約書、公證書、屏東縣稅捐稽徵
    處83年度契稅繳款書、房屋稅繳款書、台灣電力公司收據、
    台灣電力公司屏東區營業處書函等在卷（原審卷51至58頁）
    可稽，然為上訴人以前開情詞抗辯。是本件爭點乃（一）上
    訴人向藍一鳴買受系爭房屋之價金是否已經全部付清？（二
    ）上訴人與藍一鳴系爭房屋買賣契約是否已經解除？茲分述
    如下：
四、上訴人向藍一鳴買受系爭房屋之價金是否已經全部付清？
    按當事人主張有利於己之事實者，就其事實有舉證責任，民
    事訴訟法第277 條前段定有明文。次按原告於起訴原因已有
    相當之證明，而被告於抗辯事實並無確實證明方法，僅以空
    言爭執者，當然認定其抗辯事實之非真正，而應為被告不利
    益之裁判，最高法院18年上字第1679號判例可資參照。查上
    訴人主張其已如數繳清262 萬元購屋價金一節，固據其提出
    系爭房屋買賣契約書、公證書、屏東縣稅捐稽徵處83年度契
    稅繳款書、房屋稅繳款書、台灣電力公司收據、台灣電力公
    司屏東區營業處書函等為據（原審卷51至58頁），並舉證人
    丙○○、徐文生證言為證，然為被上訴人否認。經查：
    （一）系爭房屋買賣契約書第3 條付價方法，係約定於契約
          成立日由上訴人簽發屏東縣佳冬鄉農會當日到期之「
          同額支票」一次付清，然上訴人並未能證明所簽發之
          支票業已支付，況其於本院之主張係「現金」一次給
          付完畢如後述，而非以簽發支票方式為之，是系爭房
          屋契約書、公證書，雖得憑以證明其與藍一鳴曾就系
          爭房屋約定買賣，然尚不足以證明價金已經付清。次
          查本件買賣標的雖為未保存登記建物，契稅收據非不
          得執為證明買賣憑據之一，然依契稅繳款書所載立契
          時間為83年4 月28日，且依其主張係付清價金後再一
          起去公證，惟公證時間卻早在82年9 月23日，此有其
          立證之各該契稅繳款書、公證書為證（原審卷57頁、
          54 頁） ，於時間前後之陳述已有顛倒之瑕疵，況契
          稅繳款書雖得憑以證明買賣之事實，但尚不得證明價
          金業已交付完畢。至其餘所提房屋稅繳稅單，其上所
          載標的並非系爭房屋（原審卷56頁）；台電收據、台
          電公司書函，僅足以證明繳付電費之事實，均不足為
          上訴人已經付清系爭價金之證明。
    （二）尤有進者，系爭房屋買賣價金多達262 萬元，則就價
          金如何交付、籌措，即令時隔甚久不復完全記得，然
          亦應有相當之記憶。惟查，依上訴人於原審94年8 月
          12日期日主張係交即期支票給藍一鳴，藍一鳴當天就
          領錢（原審卷63頁）；嗣於原審同年10月12日期日，
          反而請求訊問證人丙○○上訴人是否要求藍一鳴將其
          寄放在藍某帳戶內之金錢提領結清房價（原審卷88頁
          ）；第於本院95年5月4日期日則陳稱「... 我是付現
          金，付完了才去法院公證。262 萬元我是賣土地所得
          ，因為土地賣給我們那附近的人，叫「阿鳳」，我有
          跟他說因為9 月23日我要買房子，所以要他當時拿來
          給我，我賣土地也有代書寫契約，我賣土地價錢是
          300 萬元，所以我是從家裡拿錢去付的，「阿鳳」有
          付我定金，所以那天他是給我200 萬元，其他的錢是
          我自己的錢。我自己的錢都是放在家裡，因為我知道
          要用錢，而且我不認識字，我也不知道怎麼存。我在
          郵局有帳戶，農會也有，但是因為我不會存，所以我
          有錢也不一定會拿去存。交錢給藍一鳴的時候，有戴
          新明、我、藍一鳴三人在場... 」（本卷49至50頁）
          ；後於本院95年6 月29日期日聲請訊問證人徐文生時
          ，就本院詢明其待證事項為何？則改稱「證人徐文生
          是要證明我向藍一鳴買房子的時候錢不夠，所以我向
          徐文生借110 萬元，我有跟徐文生說我有賣土地，等
          錢給我之後，我就還他，利息算三分利，所以他有看
          到賣土地的契約，才借給我的。我的土地是82年8 月
          30 日 賣的，拿了60萬元現金，當時我有寫收據說有
          收到60萬元，實際上是82年8 月30日就成交了。契約
          是82 年10 月1 日簽約，而且金額只寫246 萬元，因
          為我不想讓我的小孩知道我賣了多少錢，實際成交額
          是300 萬元」（本卷76至77頁）。準此，上訴人於原
          審先後所述及在本院有關系爭房屋價金交付之前後主
          張，亦即其價金之交付情形為交付現金或支票？如為
          現金，數額究係若干，來源為何，均有重大矛盾之處
          ，實難遽信為真。
    （三）再者，證人丙○○於本院係證述「（上訴人向藍一鳴
          購買系爭房屋之事，是否知道？）我知道，因為我住
          在隔壁而已，系爭房屋是他們自己買賣的，但是我有
          說他們自己買賣，應該要有公證，所以他們付完錢以
          後，就有去公證」、「（有去公證的那間房屋，上訴
          人以多少錢向藍一鳴買的？）320 萬元」、「（上訴
          人有幾間房屋？）2 間，我現在說的是要去法院公證
          的那一間，那一間是320 萬元買的，錢是我算的」等
          語（本卷50至51頁）。所證價金320 萬元非但與系爭
          房屋價金為262 萬元不符，且差距甚大。另證人徐文
          生則證稱「（是否知道上訴人與藍一鳴間買賣屏東縣
          佳冬鄉○○村○○路230號之2房屋之事？）知道，是
          因為上訴人向我借錢，上訴人說是要買房屋，要我先
          借他錢，他賣了芒果園的土地之後，就馬上還給我，
          上訴人是向我借110萬元給藍一鳴。我是82年9月23日
          拿錢給上訴人的，我會記得日期，是因為上訴人有寫
          本票給我，但是上訴人還錢給我之後，我就把本票還
          給他了。我是拿錢去梅金華家裡給他的，當時有我、
          上訴人、藍一鳴三人在場而已，我交給他之後，我沒
          有空，我就走了，我有看到他們在交錢，我拿給梅金
          華之後，梅金華就交給藍一鳴。我是拿110 萬元給梅
          金華，但是梅金華拿多少給藍一鳴，我不知道，梅金
          華大約二個月後就還我錢了，利息部分，我說算一分
          半就好了，他還是有算利息給我... 」等語，然除與
          上訴人以前在本院所稱之借錢對象為「阿鳳」不合外
          ，有關利率約定若干之證述，亦與上訴人所述三分利
          不同（本卷76頁）。
    （四）末者，上訴人於原審87年度執字第9199號訴外人陳萬
          主與徐文生間請求清償票款民事執行事件，陳稱沒錢
          向藍一鳴買回系爭房屋（該卷26頁）；臺灣屏東地方
          法院檢察署89年度偵字第6984號徐文生告訴藍一鳴及
          被告竊佔等案件，上訴人供稱未付清價金給藍一鳴，
          藍一鳴亦稱262 萬元價金尚有一半未付（該卷45頁）
          ；同88年度偵字第3331號徐文生告訴藍一鳴及上訴人
          詐欺案件，上訴人供稱買回系爭房屋尚欠藍一鳴100
          多萬元，藍一鳴稱上訴人先後付了130 萬元，還差
          130 萬元左右（該卷40頁），且上訴人於檢察官提起
          公訴後，在本院刑事庭89年度上易字第1128號審理中
          供稱：「因為先前芒果價格好，所以想要買回來，先
          付一半的價金，但隔年芒果價格下跌很厲害，所以沒
          有辦法再付買回之另一半價金」各等語（見該卷55頁
          ），凡此均經原審調卷查明屬實，且為上訴人不爭。
          依此，上訴人在各該案中就系爭買賣價金是否付清之
          陳述，雖前後不一，但依其陳述可確定者，乃未付清
          全部價金。又兩造系爭房屋買賣迄今已逾10餘年，即
          令以依催告起算亦8 年有餘，然依上訴人與藍一鳴家
          之關係，除為鄰居外，彼此互動頻繁，有上開民、刑
          事卷可憑，則因有其他因素而別有考量，未及時訴請
          給付價金，亦難謂有違常情，況藍一鳴生前已於86年
          間即正式以存證信函催告如上，此外復查無他證據，
          足認上訴人已經繳清價金，主張系爭房屋買賣價金已
          付清，即不足採信。
五、上訴人與藍一鳴系爭房屋買賣契約是否已經解除？
    （一）按契約當事人之一方遲延給付者，他方當事人得定相
          當期限，催告其履行，如於期限內不履行時，得解除
          其契約，民法第254 條定有明文。又債權人催告定有
          期限而不相當（過短）時，若自催告後經過相當期間
          ，債務人仍不履行者，基於誠實信用原則，應認亦已
          發生該條所訂契約解除權（最高法院74年1 月8 日74
          年度第1 次民事庭會議決議(一)參照）。查藍一鳴與上
          訴人簽訂系爭買賣契約，已將系爭房屋交付被告以履
          行出賣人之義務，上訴人本應依約於契約成立日簽發
          即期支票付清價金，卻拖延未付清價金，經藍一鳴於
          86年2 月27日以潮州一支郵局第39號存證信函，定5
          日之期限催告付清全部價金，並表示如逾期未履行即
          解除契約，有存證信函及掛號郵件收件回執在卷（原
          審卷40、83頁）可證，雖上訴人以存證信函係以其子
          羅信貴名義簽收，惟羅信貴不住該處，且未轉交存證
          信函等語抗辯。
    （二）惟按民法第440 條第1 項所謂支付租金之催告，屬於
          意思通知之性質，其效力之發生，應準用同法關於意
          思表示之規定，而民法第95條第1 項規定：「非對話
          而為意思表示者，其意思表示以通知達到相對人時發
          生效力」，所謂達到，係僅使相對人已居可了解之地
          位即為已足，並非須使相對人取得占有，故通知已送
          達於相對人之居住所或營業所者，即為達到，不必交
          付相對人本人或其代理人，亦不問相對人之閱讀與否
          ，該通知即可發生為意思表示之效力，最高法院54年
          臺上字第952 號判例可參。次查上訴人於藍一鳴寄發
          上開存證信函時之住所為屏東縣佳冬鄉○○村○○路
          240 號，有上訴人之戶籍謄本附卷（原審卷50頁）可
          憑，則依上開判例意旨，藍一鳴向該址為送達，即生
          催告效力，所辯未收到存證信函不生催告效力云云，
          即無足採。茲上訴人經藍一鳴催告後迄今仍未履行，
          則系爭房屋買賣契約已因藍一鳴合法解除而消滅。
    （三）按契約解除時，除法律另有規定或契約另有訂定外，
          由他方所受領之給付物，應返還之，民法第259 條第
          1 款定有明文。查系爭房屋為未辦保存登記建物，藍
          一鳴因強制執行，經執行法院發給權利移轉證書，而
          取得事實處分權（最高法院50年臺上字第1236號判例
          、69年度臺上字第696 號判決參照）。又上訴人雖於
          88年11月17日將系爭房屋贈與其子羅文宏，有公證書
          即贈與契約在卷（原審卷92頁以下）可憑，惟上訴人
          既仍住在該處，此為其不爭，則在履行前難謂羅文宏
          已取得系爭房屋之事實處分權，自無給付不能可言。
          再者，藍一鳴辭世後，被上訴人既為其唯一繼承人如
          上，則上訴人依繼承及民法第259 條第1 款規定，請
          求被告遷讓返還系爭房屋，即無不合。
六、本件為判決基礎之事實已明，兩造其餘攻擊、防禦方法於訴
    訟結果不生影響，不逐一論述。
七、綜上所述，被上訴人主張其被繼承人藍一鳴與上訴人簽訂系
    爭房屋買賣契約後，雖將系爭房屋交付與上訴人占有中，惟
    因上訴人未依約繳清價金，業經藍一鳴以上開理由催告及為
    如未依催告付清價金即解除契約，然迄未繳清，從而系爭契
    約已因解除而消滅等，堪信為真。上訴人主張其未收受存證
    信函之送達，況已繳清價金，解除契約不生效力，為不可採
    。從而，被上訴人依繼承及民法第259 條第1 款規定，請求
    上訴人遷讓返還系爭房屋，及併陳明願供擔保，請准宣告假
    執行，經核並無不合，請求為有理由。原審為其勝訴判決，
    並酌定相當之擔保為假執行之宣告，及敘明被上訴人雖擇一
    請求，然因上訴人本於上開法律關係，已受勝訴判決，其另
    依民法第767 條規定請求，即無再加審究之必要，要無違誤
    。上訴意旨指摘原判決不當，求為廢棄改判，為無理由，應
    駁回其上訴。
八、據上論結，本件上訴為無理由，依民事訴訟法第449條第1項
    、第78條，判決如主文。
中    華    民    國    95    年     8     月    2    日
                            民事第五庭
                                審判長法官    蔡明宛
                                法      官    曾錦昌
                                法      官    黃國川
以上正本證明與原本無異。
上訴人如對本判決上訴，須於判決送達後20日內向本院提出上訴
狀，其未表明上訴理由者，應於上訴後20日內向本院提出上訴理
由書（均須按他造當事人之人數附繕本）。上訴時應提出委任律
師或具有律師資格之人之委任狀，並依附註條文規定辦理。
中    華    民    國    95    年    8     月    2     日
                                書  記  官    梁雅華
附註：民事訴訟法第466 條之1 ：
對於第二審判決上訴，上訴人應委任律師為訴訟代理人，但上訴
人或其法定代理人具有律師資格者，不在此限。
上訴人之配偶、三親等內之血親、二親等內之姻親，或上訴人為
法人、中央或地方機關時，其所屬專任人員具有律師資格並經法
院認適當者，亦得為第三審訴訟代理人。第1 項但書及第2 項情
形，應於提起上訴或委任時釋明之。


司法院資訊處製作；財團法人民間司法改革基金會備份。
